最  高  行  政  法  院  判  決
111年度年上字第4號
上  訴  人  吳亭螢                                      
訴訟代理人  郭玉瑾  律師
            郭玉諠  律師
被 上訴 人  國防部陸軍司令部
代  表  人  徐衍璞                    
上列當事人間陸海空軍軍官士官服役條例事件，上訴人對於中華
民國110年12月27日臺北高等行政法院108年度年訴字第1072號判
決，提起上訴，本院判決如下：
　　主  文
上訴駁回。
上訴審訴訟費用由上訴人負擔。　　
　　理  由
一、上訴人及原審原告林美雲等79人（姓名詳如原判決附表）均
    為軍職人員，分別經被上訴人、原審被告國防部空軍司令部
    及國防部海軍司令部，核定於民國107年7月1日前退伍，並
    支領退除給與。嗣被上訴人、原審被告國防部空軍司令部及
    國防部海軍司令部分別依107年6月21日修正公布，107年7月
    1日施行之陸海空軍軍官士官服役條例（下稱修正後服役條
    例）第26、46條等相關規定，以原判決附表「原處分文號」
    欄所示函及附其等退除給與重新計算表（合稱原處分），通
    知上訴人及原審原告林美雲等79人，仍照原核定數額發給。
    上訴人及原審原告林美雲等79人不服，循序提起行政訴訟，
    並聲明：1.訴願決定及原處分均撤銷。2.原處分撤銷後，被
    上訴人、原審被告國防部空軍司令部及國防部海軍司令部應
    按修正後服役條例第26條第2項規定暨附表三所核定之俸率
    另為適法之處分。案經原審以上訴人及原審原告林美雲等79
    人之訴顯無理由，不經言詞辯論，逕以原判決駁回。上訴人
    乃提起本件上訴，並聲明：1.原判決不利於上訴人之部分廢
    棄。2.訴願決定（即國防部108年退決字第05971號）及原處
    分（被上訴人107年6月25日國陸人勤字第1070013880號函）
    均撤銷（行政訴訟聲明上訴狀誤載為「廢棄」）。3.原處分
    撤銷後，被上訴人應按修正後服役條例第26條第2項規定暨
    附表三所核定之俸率對上訴人另為適法之處分（原審原告林
    美雲等79人部分，因未上訴，業已確定）。
二、上訴人起訴主張、被上訴人於原審之答辯及聲明，均引用原
    判決所載。
三、原審駁回上訴人第一審之訴，係以：
  ㈠本件訴訟為我國107年軍公教年金改革政策所衍生大量行政訴
    訟事件之一，迄至司法院108年8月23日作成釋字第781號解
    釋，明揭修正後服役條例「第26條第4項前段規定，無涉法
    律不溯及既往原則，亦與信賴保護原則、比例原則尚無違背
    。同條例第26條第4項規定，與憲法保障服公職權、生存權
    之意旨尚無違背。」意旨，理由並說明「修正後服役條例第
    26條第4項最低保障金額之設定，係考量軍職人員職業特殊
    性與服役年限之限制，並參酌制定在前之公務人員退休資遣
    撫卹法及公立學校教職員退休資遣撫卹條例關於最低保障金
    額之規定，而採軍官（非士官）之第一階少尉一級之本俸及
    專業加給合計數額，作為退休所得最低保障金額，此項金額
    高於維持退休公教人員之基本生活所需，尚稱合理，與憲法
    保障服公職權之意旨尚無違背。按退休所得之計算基準有二
    ：服役年資及依俸級與俸點計算之本俸。此乃在維持退休所
    得因服役年資與職階產生之差距。原退休所得低於最低保障
    金額者，或因其服役年資較短，或因其在職時之本俸較低所
    致，而非因系爭條例所造成。上開後段規定係保障原低於最
    低保障金額者之退休所得不被調降，其性質係在保障退伍除
    役人員之權益，而非不利於其等之規定。又最低保障金額係
    指經調降差額後之退休所得，不得低於少尉一級本俸及專業
    加給合計數額。此與最低生活費標準（社會救助法第4條參
    照）之概念有別。是對原退休所得低於最低保障金額者，即
    使不予補足，亦尚與憲法所保障之生存權無違。」等語。基
    此，年金改革政策中關於軍職人員退除給與案之法律是否違
    憲之爭議，已成定論，該解釋有拘束全國各機關及人民之效
    力，法院處理有關事項，應依解釋意旨為之。
  ㈡上訴人為於107年6月30日前退伍之退休軍職人員，並支領退
    除給與。嗣被上訴人依修正後服役條例第26、46條等規定，
    以原處分重新審定上訴人之退除給與，因其於服役條例修正
    施行前每月退除給與所得（原所得），未超過修正施行後給
    與基準計算之標準，仍照原支領金額支給，應屬有據。又上
    訴人所為撤銷原處分、被上訴人應依修正後服役條例第26條
    第2項所定俸率另為適法處分之請求，依其所訴事實，對於
    原處分係適用修正後服役條例第26條第4項之結果本身並不
    爭執，所爭執者實質僅係據以作成原處分之該規定是否違反
    信賴保護原則、平等原則等違憲問題之指摘，希冀原審對該
    規定形成違憲之確信。查原處分所據修正後服役條例第26條
    第4項規定是否違憲之爭議，於訴訟繫屬中業經司法院釋字
    第781號解釋闡釋明確，宣告未牴觸憲法，復於理由說明原
    退休所得低於最低保障金額者，或因其服役年資較短，或因
    其在職時之本俸較低所致，而非因修正後服役條例所造成，
    上訴人仍執前詞指摘原處分因此違法，應認其在法律上顯無
    理由。而基於有效之權利救濟原則，原審認本件已無再行言
    詞辯論程序之必要等語，資為論據。
四、本院按：
  ㈠憲法第16條所定人民之訴訟權，乃人民於其權利受侵害時，
    得向司法機關訴請救濟之制度性保障。行政法院踐行訴訟程
    序須符合正當法律程序原則，使人民受公開、公平、公正之
    審判，為人民之訴訟權受憲法保障之核心領域。行政訴訟法
    第188條第1項規定：「行政訴訟除別有規定外，應本於言詞
    辯論而為裁判。」同條第2項規定：「法官非參與裁判基礎
    之辯論者，不得參與裁判。」及第189條第1項規定：「行政
    法院為裁判時，應斟酌全辯論意旨及調查證據之結果，依論
    理及經驗法則判斷事實之真偽。但別有規定者，不在此限。
    」即在貫徹言詞審理原則及直接審理原則之精神；但另方面
    ，行政訴訟涉及組織、人員、經費等國家整體資源運用，其
    制度設計須有效能、效率之考量。行政訴訟法為提供人民「
    有效之權利救濟」，避免濫用司法資源，配合各種紛爭性質
    、原告訴訟請求以及法院裁判方式，建立不同之訴訟類型，
    使原告在具備一定要件時，得請求行政法院，對其與被告之
    法律爭議，以適當內容及效力之裁判，予以公允，並且經濟
    、迅速、有效之解決。惟原告之訴如依其所訴事實，在法律
    上顯無理由者，依同法第107條第3項規定，則得不經言詞辯
    論，逕以判決駁回，此即為同法第188條第1項之「別有規定
    」，因而得例外不經言詞辯論而為裁判。因此，如原告之訴
    ，依其所訴之事實，並無證據有待調查審認，亦無法律上問
    題有待釐清，在法律上顯然不能獲得勝訴判決，即足以判斷
    在法律上顯無理由，為避免徒增當事人勞費及無謂耗損司法
    資源，自無進行無實質意義之言詞辯論程序之必要，以符訴
    訟經濟之原則。此為貫徹有效之權利救濟原則所為之必要程
    序設計。
  ㈡憲法第78條規定：「司法院解釋憲法，並有統一解釋法律及
    命令之權。」第173條規定：「憲法之解釋，由司法院為之
    。」第171條第2項規定：「法律與憲法有無牴觸發生疑義時
    ，由司法院解釋之。」第79條第2項規定：「司法院設大法
    官若干人，掌理本憲法第78條規定事項……」是解釋法律牴觸
    憲法而宣告其為無效，乃專屬司法院大法官之職掌。司法院
    依上開規定所為之解釋，有拘束全國各機關及人民之效力，
    各機關處理有關事項，應依解釋意旨為之，違背解釋之判例
    ，當然失其效力，亦經司法院釋字第185號解釋宣示在案。
    上開解釋所稱之全國各機關，當然包含法院在內。次按法官
    依據法律獨立審判，憲法第80條定有明文，故依法公布施行
    之法律，法官應以其為審判之依據，不得認定法律為違憲而
    逕行拒絕適用；又該法律如經司法院作成解釋宣告未違憲，
    依前段之說明，法院亦自應受其拘束，於審理個案時，依解
    釋意旨為之；且於該解釋作成後，如無因憲法或相關法律有
    所修正，或相關社會情事已有重大變更，而有重行認定與判
    斷之必要，並聲請經司法院再作成變更或補充之解釋，應不
    許法院或其他任何人民或機關持歧異之見解而不予遵守。
  ㈢修正後服役條例第26條規定：「（第1項）修正後退撫新制施
    行前、後年資之退伍金、退休俸或贍養金給與基準如下：一
    、退撫新制施行前：依附表一規定及行政院核定之其他給與
    發給。二、退撫新制施行後：依附表二規定發給。（第2項
    ）本條例修正施行後退伍金、退休俸或贍養金給與基準如下
    （如附表三）：…… （第3項）依本條例修正施行前給與基準
    計算之每月支領退休俸、優存利息及月補償金合計數額，未
    超過依本條例修正施行後給與基準計算之退休俸者，按原核
    計數額發給；超過者，其二者間之差額自施行日起十年內，
    分年平均調降至無差額止，調降方式如附表四。（第4項）
    本條例修正施行前已退伍者，其退休俸之給與，以現役同官
    階俸級人員之本俸加一倍為基數內涵。但依前項規定調降差
    額時，不得低於少尉一級本俸及專業加給合計數額。原支領
    金額低於少尉一級本俸及專業加給合計數額者，按原支領金
    額支給。…… 」上開規定經司法院於108年8月23日作成釋字
    第781號解釋，宣告修正後服役條例第3條、第26條第2項第1
    款、第2款、第3項、第4項前段及第46條第4項第1款規定，
    無涉法律不溯及既往原則，亦與信賴保護原則、比例原則尚
    無違背；同條例第26條第4項規定，與憲法保障服公職權、
    生存權之意旨尚無違背。
  ㈣經查，上訴人於107年6月30日前經被上訴人依修正前服役條
    例核定退伍，後因服役條例於107年修正，被上訴人以原處
    分重新計算上訴人退除給與，為原判決依法確定之事實， 
    得為本院判決之基礎。茲被上訴人於修正後服役條例施行後
    ，重新計算上訴人原核定之退除給與，因原核定之退除給與
    並未超過依修正後服役條例施行後給與基準計算之數額，故
    仍按原核計數額發給（修正後服役條例第26條第3項參照）
    ，並未調整上訴人原核計數額。上訴人並無請求依同條第2
    項之附表三重新核算退除給與之權利。從而上訴人聲明第1
    項訴請撤銷訴願決定、原處分及聲明第2項被上訴人於原處
    分撤銷後，應按修正後服役條例第26條第2項之附表三核定
    之俸率，從新計算並按月給付上訴人退休俸，並無理由，應
    予駁回。原判決駁回上訴人之訴，結論無不合。
  ㈤上訴人以其於退役前依據被上訴人及相關之官網訊息、文書
    及退除給與試算系統顯現之意思產生應受保護之合理信賴，
    進而據為申請退役之具體行為，却遭被上訴人排除退撫新制
    之適用，主張以其於原審提出原證80「年改會文書」、原證
    81國防部軍人退撫新制宣導簡報、原證82國防部新聞稿、原
    證83國防部內部宣導時發給之概算表、原證85「國軍退除役
    官兵輔導委員會榮光雙周刊」及原證86「被上訴人人士軍務
    處人事勤務組退除資訊查詢退除給與試算資料」等文書，為
    其信賴基礎，確實合於信賴保護原則云云。觀諸上開「原證
    80年改會文書」係國家年金改革國是會議為增加各界對話空
    間、提供總統相關諮詢事項所為；原證81至83及原證85則為
    國防部及被上訴人在修正後服役條例施行前所為之宣導；原
    證86之退除給與試算資料載明試算結果僅供參考，仍應依人
    事權責單位核算為準等語，上開資料對國家機關並無上訴人
    主張之憲法上或法律上拘束力，不足構成信賴基礎。況原處
    分係依新法（即修正後服役條例之相關規定）計算上訴人退
    除給與所得，適用結果上訴人之整體俸率由原先45％（舊制
    年資3％＋新制年資42％，見原審卷二第287頁）提升為56.5％（
    見起訴狀所附資料，原證1-2），即與原證81至83及原證85
    國防部及被上訴人所為之宣導，並無違背。又因上訴人原支
    領金額低於少尉一級本俸及專業加給合計數額，為保障其退
    休所得不被調降，故按修正後服役條例第26條第4項後段規
    定，照原支領金額支給，是上訴意旨主張原處分違反信賴保
    護原則，容有誤解法令，為不足採。
  ㈥按等者等之，不等者不等之，為憲法平等原則之基本意涵。
    是如對相同事物為差別待遇而無正當理由，或對於不同事物
    未為合理之差別待遇，均屬違反平等原則。又法規範是否符
    合平等原則之要求，其判斷應取決於該法規範所以為差別待
    遇之目的是否合憲，其所採取之分類與規範目的之達成間，
    是否存有一定程度之關聯性而定（司法院釋字第593號、第6
    82號、第694號、第701號、第760號及第764號解釋參照）。
    修正後服役條例第26條第4項後段係針對該條例施行前已退
    伍，且原支領金額低於少尉一級本俸及專業加給合計數額者
    所為之規定，或因其服役年資較短，或因其在職時之本俸較
    低所致，而非因修正後服役條例所造成，又為保障其等之退
    休所得不被調降，故規定仍照原支領金額支給，其性質係在
    保障已核定退伍除役人員之權益，與修正後服役條例施行前
    已退伍，且原支領金額未低於少尉一級本俸及專業加給合計
    數額，而依同條第3項規定按原核計數額發給或分十年平均
    調降差額者，性質上並不相同，無得為相同處理，難認違反
    平等原則。上訴意旨主張其不應僅照原支領金額領取月退除
    給與，而應由被上訴人撤銷原處分，並按修正後服役條例第
    26條第2項規定暨附表三所核定之俸率對上訴人另為適法之
    處分，增加其每月退除給與，顯與修正後服役條例之整體立
    法目的及前開解釋意旨背道而馳，為其一己法律見解，無可
    採取。原判決雖未對此予以論駁，致理由稍欠完足，惟並不
    影響上訴人在原審之訴應以顯無理由駁回之結論，尚難謂有
    判決不備理由之違法。
  ㈦綜上，原判決並無上訴人所指違背法令之情形，上訴意旨指
    摘原判決違背法令，求予廢棄，為無理由，應予駁回。
五、據上論結，本件上訴為無理由。依行政訴訟法第255條第1項
    、第98條第1項前段，判決如主文。
中　　華　　民　　國　　111 　年　　6 　　月　　10　　日
                    最高行政法院第一庭
                        審判長法官  吳  東  都　
                              法官　陳  秀  媖
                              法官　王  俊  雄　
                              法官　侯  志  融
                              法官　林  妙  黛

以  上  正  本  證  明  與  原  本  無  異
中　　華　　民　　國　　111 　年　　6 　　月　　10　　日
　　　　　　　　　　　　　　　書記官　廖　仲　一